ACORDAO-COMPLETO-2439370

ACÓRDÃO 3066/2020 ATA 44/2020 - PLENÁRIO

VISTOS, relatados e discutidos estes autos de representação noticiando possíveis irregularidades no Regime Diferenciado de Contratação 18/2019, promovido pela Fundação Oswaldo Cruz (Fiocruz) , em que se adotou o critério de julgamento pela melhor combinação de técnica e de preço, com vistas à contratação de serviços de engenharia para o desenvolvimento de anteprojetos, projetos básicos técnicos e projetos executivos nas áreas de arquitetura, estrutura, instalações prediais, engenharia mecânica, automação, infraestrutura (redes) , urbanismo e desenho industrial (mobiliário e sinalização) em edificações da Fiocruz,
ACORDAM os Ministros do Tribunal de Contas da União, reunidos em sessão plenária, ante as razões expostas pelo Relator, em: 
9.1. conhecer da representação, com fulcro nos arts. 235 e 237, inciso VII e parágrafo único, do Regimento Interno do TCU c/c o art. 113, § 1º, da Lei 8.666/1993, para, no mérito, considerá-la procedente;
9.2. com fundamento no art. 45 da Lei 8.443/1992, c/c o art. 71, inciso IX, da Constituição Federal, determinar à Fundação Oswaldo Cruz que:
9.2.1. adote providências cabíveis para anular a decisão de 4/3/2020 da comissão de licitação que deu provimento ao recurso administrativo interposto pela empresa Architectus S/S, com base no art. 7º, inciso VI, do Decreto 7.581/2011, e que inabilitou a empresa Arqhos Consultoria e Projetos no âmbito do RDC Eletrônico 18/2019 (processo 25389.100104/2019-55) , tendo em vista que o ato em questão promoveu restrição ao caráter competitivo do certame, em desrespeito ao art. 1º, §1º, inciso I, da Lei 12.462/2011, e baseou-se em exigência de habilitação técnica que extrapola as disposições do art. 30, inciso II, da Lei 8.666/1993 (exigência de um único profissional com dedicação exclusiva para parcelas do objeto) ;
9.2.2. anule todos os atos subsequentes e diretamente dependentes da inabilitação da mencionada empresa, que ocorreu sob a alegação de esta não atender aos requisitos do item 11.1.1.8 do edital do certame, retornando o processamento da licitação ao estágio em que o certame se encontrava;
9.2.3. informe ao TCU, no prazo de 15 (quinze) dias, as providências adotadas;
9.3. alertar à Fundação Oswaldo Cruz de que a revogação de certame licitatório, nos termos do art. 49 da Lei 8.666/1993 (aplicável ao Regime Diferenciado de Contratações Públicas) , só pode ocorrer diante de fatos supervenientes que demonstrem que a contratação pretendida tenha se tornada inconveniente e inoportuna ao interesse público;
9.4. dar ciência desta deliberação ao representante e ao interessado; e
9.5. arquivar os presentes autos, nos termos do art. 169, inciso III, do Regimento Interno/TCU, sem prejuízo de que a Selog monitore a determinação constante do subitem 9.2 supra.

Representação noticiando supostas irregularidades na condução de certame licitatório cujo objeto é a contratação de serviços de engenharia consultiva. Análise das oitivas.

Fundação Oswaldo Cruz.

3. Interessados/Responsáveis:
3.1. Interessado: Architectus S/S (05.677.555/0001-96).

13.1. Ministros presentes: José Mucio Monteiro (Presidente), Walton Alencar Rodrigues, Benjamin Zymler (Relator), Augusto Nardes, Aroldo Cedraz, Raimundo Carreiro, Ana Arraes, Bruno Dantas e Vital do Rêgo.
13.2. Ministros-Substitutos presentes: Augusto Sherman Cavalcanti, Marcos Bemquerer Costa, André Luís de Carvalho e Weder de Oliveira.

BENJAMIN ZYMLER

Adoto, como relatório, a instrução de lavra da Secretaria de Fiscalização de Infraestrutura Urbana (SeinfraUrbana) constante da peça 45, que contou com a anuência do corpo diretivo da mencionada unidade técnica (peças 46 e 47) :
"INTRODUÇÃO
	Cuidam os autos de representação tratando de possível irregularidade no edital e em ato da comissão de licitação da Fundação Oswaldo Cruz (Fiocruz) na condução do Regime Diferenciado de Contratação, na forma eletrônica - RDC-e 18/2019, tipo técnica e preço, cujo objeto é a contratação de serviço de engenharia para o desenvolvimento de anteprojetos, projetos básicos técnicos e projetos executivos nas áreas de arquitetura, estrutura, instalações prediais, engenharia mecânica, automação, infraestrutura (redes) , urbanismo e desenho industrial (mobiliário/sinalização) em edificações da Fiocruz.
HISTÓRICO
2.	 O exame da admissibilidade da representação consignou (peça 15, p.1) que foram preenchidos os requisitos constantes no art. 235 do Regimento Interno do TCU (RI/TCU) , e que a empresa Arqhos Consultoria e Projetos, licitante que apresentou melhor preço mas que foi posteriormente  inabilitada no certame, possuía legitimidade para representar ao Tribunal, consoante disposto no inciso VII do art. 237 do RI/TCU c/c o art. 113, § 1º, da Lei 8.666/1993.
3.	A empresa Architetus S/S, segunda colocada na licitação, apresentou recurso à comissão de licitação alegando descumprimento do item 11.1.1.8 do edital por parte da Arqhos, por esta haver indicado em sua proposta, como responsável técnico, o mesmo engenheiro para as áreas de engenharia elétrica, de telecomunicações e de automação, e não profissionais distintos. 
4.	O recurso foi acatado pela comissão de licitação da Fiocruz, que inabilitou a ora representante nestes autos, sendo o objeto do certame adjudicado para a Architetus. 
5.	A instrução técnica inicial da SeinfraUrbana (peça 15) , ao analisar o feito, destacou que a controvérsia levantada envolvia os seguintes dispositivos:
11.1.1.8. Fica estabelecido que as funções relacionadas serão exercidas com dedicação exclusiva, não sendo admitida atribuição de nenhuma outra função ao profissional indicado para as mesmas. 
11.1.1.9. A Equipe Técnica deverá ter formação específica nas respectivas áreas de atuação, de acordo com as atribuições conferidas pelo CREA e/ou CAU. 
11.1.1.10. As disciplinas, cujos responsáveis técnicos deverão apresentar atestado da Experiência Profissional, para efeito de pontuação na licitação, estão dispostas no Quadro 2: 
A Equipe Técnica deverá ter formação específica nas respectivas áreas de atuação, de acordo com as atribuições conferidas pelo CREA e/ou CAU. As disciplinas, cujos responsáveis técnicos deverão apresentar atestado quanto a Experiência Profissional para efeito de pontuação na licitação, são: 	
6.	Do exame preliminar dos argumentos apresentados pela representante, em confronto com os requisitos do edital, considerou-se que não estaria evidente a necessidade de que as licitantes apresentassem atestados de diferentes profissionais para cada uma das especialidades constantes do quadro 2, restando configurada uma interpretação restritiva à competição por parte da comissão de licitação, que, adicionalmente, imporia à Fiocruz  um pagamento a maior pelo serviço.
7.	Ante a iminência de ser realizada a contratação, com risco de ensejar prejuízos à Fiocruz e ao interesse público, foi destacada a presença dos pressupostos do fumus boni iuris e do periculum in mora para a concessão da medida cautelar (art. 276 do RI/TCU) demandada a esta Corte pela representante (peça 1, p.40) , objetivando a suspensão do procedimento licitatório até que o Tribunal julgasse o mérito da questão.
8.	Mediante o despacho de peça 18, o Exmo. Ministro Relator Benjamin Zymler decidiu então por (grifos adicionados) :
	a)  conhecer da presente representação, com fundamento nos arts. 235 e 237, inciso VII, do Regimento Interno deste Tribunal c/c o art. 113, § 1º, da Lei 8.666/1993; 
	b) com base no art. 276, caput, do Regimento Interno/TCU, determinar cautelarmente à Fiocruz que suspenda a tramitação do RDC-e 18/2019 ou a execução do contrato dele decorrente, caso já tenha sido celebrado, até que o TCU decida sobre o mérito deste processo;
	c) determinar, nos termos do art. 276, § 3º, do Regimento Interno/TCU, a oitiva da Fiocruz e da empresa Architetus S/S, para que, no prazo de 15 dias, se manifestem sobre os fatos apontados na representação formulada pela licitante Arqhos - Consultoria e Projetos, especialmente quanto às razões da existência da exigência constante do item 11.1.1.8 do edital e às justificativas sobre a interpretação dada ao referido item pela comissão de licitação, que levaram à inabilitação da representante.
9.	As medidas de controle constantes do aludido despacho foram posteriormente referendadas por ocasião do Acórdão 916/2020-TCU-Plenário (peça 19) .
EXAME TÉCNICO
10.		As comunicações referentes à medida cautelar de suspensão da tramitação do RDC-e 18/2019, ou a execução do contrato dele decorrente, e de oitiva das partes para manifestação quanto às ocorrências suscitadas no processo, foram comunicadas à Fiocruz e à empresa Architetus S/S respectivamente mediante os Ofícios TCU/Seproc 15.620/2020, de 14/4/2020 (peça 25) (posteriormente reiterado pelo Ofício 43.004/2020, de 14/8/2020 - peça 41) e 15622/2020, também de 14/4/2020 (peças 25e 26) .
11.	Já as notificações do acordão acima mencionado foram efetivadas à Arqhos e à Fiocruz respectivamente pelos Ofícios TCU/Seproc 17202/2020 e 17203/2020, ambos de 23/4/2020 (peças 28 e 29) . A Architetus obteve acesso aos autos/vista eletrônica, consoante peças 32 e 33. 
12.	A empresa Arqhos apresentou arrazoado solicitando ingresso nos autos na qualidade de interessada (peça 27) , nos termos do art. 146 do RI/TCU. Examina-se o pedido em tela nos parágrafos 63-68 desta instrução. Na mesma oportunidade, a representante reiterou seu protesto pela desclassificação do aludido certame sob o argumento de que não violou o item 11.1.1.8. do edital.
13.	Em resposta à oitiva que lhe fora endereçada, a empresa Architetus protocolou a manifestação de peça 35, e a Fiocruz compareceu aos autos apresentando as manifestações de peças 42 e 43. A seguir, passa-se ao exame dos expedientes encaminhados.
Manifestação da Architetus S/S em resposta à oitiva do TCU
14.	À peça 35, p.1-3, item 1, a empresa apresenta um histórico do processo, intitulada "Síntese dos Fatos Narrados na Representação".
15.	No item 2, p. 3-7, argui, em essência, as seguintes preliminares:
	2.1 Ausência de Impugnação ao Edital. Aceitação de Seus Termos. Ocorrência da Preclusão.
16.	Salienta inicialmente que a Arqhos, mesmo após tomar conhecimento do edital, e especificamente de seu item 11.1.1.8, não o impugnou nos prazos do art. 45, inciso I da Lei 12.462/2011, e do item 30 do instrumento convocatório. 
17.	Defende, nesta linha, que ocorreu a preclusão, colacionando à manifestação sob exame trecho do Voto do Des. Federal João Batista Moreira, nos autos do AMS 26.860/DF (peça 35, p.4-5, parágrafo 14) ; e ainda enunciado de decisão do TRF 1 - AMS 9501350150, Segunda Turma, Rel. Juiz Convocado Lincoln Rodrigues Farias, p. 30/8/2001 (peça 35, p.5, parágrafo 15) 
	2.2. Da Utilização de Informação Equivocada na Representação.  
18.	Destaca que a representante se utiliza de informação equivocada em sua tese, o que pode ludibriar o julgamento do TCU, já que não procede que a Architectus foi contratada pelo montante de R$ 4.414.954,00, valor este referente a sua proposta inicial, que, após negociação promovida pela comissão de licitação, foi  reduzida para R$ 2.309.848,56. Ou seja, houve uma redução real de R$ 2.105.105,44. 
19.	Salienta que se tratava de um processo licitatório de valor sigiloso, não havendo, assim, um valor de referência. E que o procedimento em tela está de acordo com as normas aplicáveis ao RDC (art. 6º, §3º, da Lei 12.462/2011 e item 11.4.5. e 13.3 do edital) .
20.	No item 3, p.7-9, apresenta como Razões Meritórias os seguintes aspectos:
	3.1. Inabilitação da Arqhos em Razão de Apresentação de Proposta Técnica em Desacordo com o Instrumento Convocatório.
21.	Repisa que a inabilitação da empresa Arqhos se deu em razão do descumprimento item 11.1.1.8. do edital, que vedava a participação do mesmo profissional para mais de uma função. Neste contexto, a representante apresentou o Sr. Antônio Cláudio Bousquet Muylaert para as funções de engenheiro eletricista com atribuição de instalações elétricas; engenheiro de telecomunicações com atribuição de projetos de redes de dados voltados para TIC; e engenheiro de automação ou engenharia similar desde que comprovada a respectiva atribuição pelo órgão de classe.
22.	Logo, a inabilitação questionada se deu em atenção ao princípio da vinculação ao instrumento convocatório, previsto no art. 3º da Lei 12.462/2011, que funciona como uma garantia para a administração e para os administrados. 
23.	Ainda em relação ao mencionado princípio, traz à baila trechos de doutrina de José dos Santos Carvalho Filho (CARVALHO FILHO, José dos Santos. Manual de direito administrativo. 31. ed. rev., atual. e ampl. - São Paulo: Atlas, 2017, p. 186.) e de Marçal Justen Filho (JUSTEN FILHO, Marçal. Comentários à Lei de Licitações e Contratos Administrativos. 12. ed. São Paulo: Dialética, 2008, p. 54.) , conforme se observa à peça 35/ p.8 e 9, parágrafos 24 e 25) 
24.	Reforça que o próprio edital, no item 9.2, contém determinação no sentido de as propostas que estejam em desconformidade com aquele instrumento devem ser desclassificadas. Assim, defende que decisão da comissão se deu com amparo no princípio da vinculação ao instrumento convocatório, não desbordando dos ditames legais positivados.
	3.2. Decisão de Inabilitação Procedida com Base no Princípio do Julgamento Objetivo.
25.	Aduz que a decisão que inabilitou a Arqhos foi prolatada com base em detida análise e de acordo com o princípio do julgamento objetivo. Neste diapasão, menciona doutrina de Jessé Torres Pereira Júnior (PEREIRA JÚNIOR, Jessé Torres. Comentários à Lei das Licitações e Contratações da Administração Pública. 7. ed. Rio de Janeiro: Renovar, 2007, p. 62/63) , conforme transcrição à peça 35, p.9, parágrafo 29) 
26.	Argumenta que uma vez estabelecidos os critérios e as exigências a serem obedecidos pelos licitantes, é dever da Administração observá-los, não lhe sendo possível descuidar das regras por si editadas e as quais aderiram os licitantes. Nesta seara, a Architetus colaciona em sua manifestação trecho do voto proferido pelo Ministro Gilson Dipp, do STJ, no MS 8.411/DF (peça 35, p.10, parágrafo 30) .
27.	Assevera que a Administração não pode criar critério de julgamento diverso daquele previsto no instrumento convocatório, sob pena de, assim fazendo, estar infringindo o art. 3º da Lei 12.462/2011. E, neste sentido, colaciona trecho da doutrina de Jessé Torres Pereira Júnior (PEREIRA JÚNIOR, Jessé Torres. Comentários à Lei das Licitações e Contratações da Administração Pública. 7. ed. Rio de Janeiro: Renovar, 2007, p. 539) , consoante transcrição à peça 35, p.10, parágrafo 31) .
28.	Por derradeiro, no item 4, p.11, da resposta à oitiva do TCU, pugna a manifestante por que se acate seus argumentos, "julgando improcedente as irregularidades apontadas pela Representação".
Análise
29.	Primeiramente, no que respeita à alegada preclusão do direito de representar da Arqhos, entende-se tal argumento não merece prosperar, pois a competência deste Tribunal de apurar Representações tem origem constitucional, estando ainda prevista no §1º do art. 113 da Lei 8.666/1993, não dispondo o inciso VII do art. 237 do RI/TCU de requisito de pré-questionamento no órgão de origem - no caso, do edital do RDC-e 18/2019 -, para que a representação seja processada por esta Corte (v. voto condutor do Acórdão 4467/2019-TCU-Segunda Câmara, Min. Relator Aroldo Cedraz) .
30.	Quanto à alegação de que a representante se utilizaria de informação equivocada acerca do valor final da contratação (correspondente a R$ 2.309.848,56 e não R$ 4.414.954,00) para influenciar o TCU, também não merece ser recepcionada, pois o aspecto da economicidade não é o foco da discussão do presente processo, mas sim a legalidade dos requisitos do edital e a razoabilidade da decisão da comissão de licitação em inabilitar a Arqhos, que, ocasionalmente, se tratava da licitante com a melhor proposta de preço.
31.	No que concerne ao suposto descumprimento item 11.1.1.8. do edital, que vedava a participação do mesmo profissional para mais de uma função, a Architetus defende que a comissão apenas seguiu o princípio da vinculação ao instrumento convocatório, previsto no art. 3º da Lei 12.462/2011. 	Porém, a questão tratada nos autos é mais ampla, envolvendo a eventual restrição à competitividade promovida pelo requisito mencionado. 
32.	A instrução de peça 15 examina detalhadamente os argumentos apresentados à peça 1 pela representante e os requisitos do edital da licitação em comento. Na oportunidade, considerou-se não estar clara, no instrumento convocatório, a necessidade de que as licitantes apresentem atestados de diferentes profissionais para cada uma das especialidades constantes do quadro 2 transcrito anteriormente. 
33.	Foi destacado ser usual, em projetos de engenharia, que profissionais com capacitações semelhantes, ou até mesmo um único profissional, coordene a elaboração de projetos de instalações elétricas, de rede de dados e de automação predial. 
34.	Ao examinar a inabilitação da Arqhos, a instrução precedente desta SeinfraUrbana trouxe importantes normativos que dão sustento à habilitação dessa licitante e do profissional apresentado (engenheiro eletricista) também para as áreas de engenharia de telecomunicações e de controle e automação.
35.	Mencionou-se a Resolução do Conselho Federal de Engenharia e Arquitetura (Confea) n. 427, de 5/3/1999, que discrimina as atividades profissionais do Engenheiro de Controle e Automação, e disciplina que: 
"Parágrafo Único - Enquanto não for alterada a Resolução 48/76 - MEC, introduzindo esta nova área de habilitação, os Engenheiros de Controle e Automação integrarão o grupo ou categoria da engenharia, modalidade eletricista, prevista no item II, letra "A", do Art. 8º, da Resolução 335, de 27 de outubro de 1984, do CONFEA." (g.n.) 
36.	Convém acrescentar, em relação a essa matéria, que a Resolução 473/2002 do Confea instituiu a tabela de títulos profissionais relativa aos engenheiros graduados no grupo/modalidade "engenharia/eletricista", onde dela constam os títulos de Engenheiro de Telecomunicações e Engenheiro de Controle e Automação. 
37.	Com efeito, restou demostrada a capacidade do engenheiro eletricista atuar nas áreas de telecomunicações, controle e automação, havendo a representante também apresentando os atestados correlatos devidamente registrados no CREA. 
38.	Foi ressaltado que também de acordo com o Confea, "Aos profissionais diplomados no Brasil, sob a vigência dos currículos estabelecidos pela Resolução nº 48/76 do CFE, não cabe estabelecer restrições quanto às correspondentes atribuições fixadas pela Resolução nº 218/73, do CONFEA", não restringindo a atuação dos profissionais dentro de suas atribuições legais. 
39.	À luz dessas considerações, é possível reiterar a condição restritiva da exigência de apresentação de profissionais distintos para as áreas indicadas, conforme interpretação equivocada da comissão de licitação, sem estar objetivamente respaldada no edital do RDC.
40.	Em outra vertente, sopesou-se que da análise do texto editalício do item 11.1.1.8, também seria possível se abstrair o entendimento, até mais comum em outros editais já analisados, de que os profissionais indicados deveriam se dedicar exclusivamente à execução do objeto do contrato, não exercendo funções externas ao escopo do contrato, o que não foi apontado na análise do recurso impetrado pela Architetus (peça 3, p.6-8) . 
41.	Destarte, entende-se que também não pode ser acolhida a assertiva de que a decisão que inabilitou a Arqhos foi prolatada com base em detida análise e em função do princípio do julgamento objetivo, pois restou evidente tratar-se de requisito com descrição imprecisa e inadequada no edital do certame, cuja interpretação extrapolou as disposições do art. 30, inciso II, da Lei 8.666/1993, também aplicadas ao RDC, e comprometeu a competição entre as licitantes.  
42.	Impende fazer alusão a alguns aspectos tratados no despacho do Exmo. Ministro Relator Benjamin Zymler (peça 18) , que embasou a cautelar proferida. O relator assevera que não está previsto no edital do RDC que o objeto licitado será executado em regime de dedicação exclusiva de mão de obra (terceirização) , assim qualificado pela Instrução Normativa SEGES 5/2017, em seu art. 17, a saber: 
Art. 17. Os serviços com regime de dedicação exclusiva de mão de obra são aqueles em que o modelo de execução contratual exija, dentre outros requisitos, que:
I - os empregados da contratada fiquem à disposição nas dependências da contratante para a prestação dos serviços;
II - a contratada não compartilhe os recursos humanos e materiais disponíveis de uma contratação para execução simultânea de outros contratos; e
III - a contratada possibilite a fiscalização pela contratante quanto à distribuição, controle e supervisão dos recursos humanos alocados aos seus contratos.
43.	Destaca que não se tratando de um típico contrato de terceirização de caráter contínuo, não seria possível exigir que a contratada preencha a ocupação de determinados postos de trabalho, tampouco seria admitida a desclassificação das licitantes que previram que um único engenheiro ficasse responsável por mais de uma disciplina de projeto.
44.	A autoridade relatora acrescenta que a Resolução Confea 1.025/2009 prevê os seguintes tipos de Anotação de Responsabilidade Técnica (ART) :
"I - ART individual, que indica que a atividade, objeto do contrato, é desenvolvida por um único profissional;
II - ART de coautoria, que indica que uma atividade técnica caracterizada como intelectual, objeto de contrato único, é desenvolvida em conjunto por mais de um profissional de mesma competência; 
III - ART de corresponsabilidade, que indica que uma atividade técnica caracterizada como executiva, objeto de contrato único, é desenvolvida em conjunto por mais de um profissional de mesma competência; e 
IV - ART de equipe, que indica que diversas atividades complementares, objetos de contrato único, são desenvolvidas em conjunto por mais de um profissional com competências diferenciadas."
45.	Neste cenário, seria possível que a licitante executasse o objeto da forma como foi interpretado pela Fiocruz, com um profissional específico para cada disciplina, o que exigiria a emissão de uma ART de equipe. Porém, também seria possível que a projetista adotasse um único profissional para desenvolver várias disciplinas do projeto, que seria o caso de emissão de ART individual, desde que o profissional detivesse habilitação legal para atuar nas atividades previstas para elaboração do projeto. Uma terceira vertente ainda seria possível, em que a futura contratada alocasse dois ou mais engenheiros para uma única disciplina, que seria o caso da ART de coautoria.
46.	O Ministro Benjamin Zymler também não vislumbrou nenhuma desconformidade entre a proposta ofertada pela representante no certame ora analisado e o disposto no art. 30, § 10, da Lei 8.666/1993, que também é aplicável ao RDC. Segundo o mencionado dispositivo, os profissionais indicados pelo licitante para fins de comprovação de qualificação técnica deverão participar da obra ou serviço objeto da licitação, admitindo-se a substituição por profissionais de experiência equivalente ou superior, desde que aprovada pela administração. Tal dispositivo não veda a participação de um mesmo profissional em mais de uma parcela do objeto, mas vincula que o engenheiro apresentado na documentação da licitante preste pessoalmente os serviços avençados.
47.	Por fim, foi ressaltado que disposição semelhante existe no art. 13, § 3º, da Lei 8.666/1993, segundo o qual empresa de prestação de serviços técnicos especializados que apresente relação de integrantes de seu corpo técnico em procedimento licitatório ficará obrigada a garantir que os referidos integrantes realizem pessoal e diretamente os serviços objeto do contrato.
48.	A Architetus, mesmo após tomar conhecimento do despacho do relator que embasou a cautelar, eximiu-se de abordar em sua manifestação de oitiva os aspectos acima referenciados. 
49.	Portanto, no que respeita ao pronunciamento sob exame, conclui-se que não foram apresentados argumentos capazes de demonstrar a legalidade, a objetividade e a razoabilidade da exigência editalícia em discussão no processo, e a correção da decisão da comissão de licitação que inabilitou a representante no âmbito do RDC-e 18/2019.
Manifestação da Fiocruz em resposta à oitiva do TCU
50.	Dois expedientes foram encaminhados pela Auditoria Interna da Fundação Osvaldo Cruz para serem colacionados ao presente processo, sendo que a resposta à oitiva do TCU consta efetivamente da peça 42 - despacho da lavra do gestor substituto do Departamento de Arquitetura e Engenharia em resposta à Coordenação-Geral de Infraestrutura dos Campi da Fiocruz, objetivando "prestar os esclarecimentos técnicos cabíveis em relação ao Ofício nº 48 da Audin que solicita esclarecimentos relacionados ao Acórdão 916/2020-TCU-Plenário." 
51.	No mencionado despacho, apresentam-se "as principais justificativas que permearam a elaboração do projeto básico que compôs o processo licitatório".
52.	No que tange à suposta 	restrição à competividade do certame, a área técnica responsável pelo pronunciamento argumenta que os critérios que motivaram à indicação de um profissional por área de atuação embasavam-se, naquele momento, no escopo a ser contratado pela Administração, que previa frentes de trabalho concomitantes, ensejando a dedicação de profissionais para tratar de cada disciplina diferente e mantendo o cronograma de atividades proposto.
53.	Informa que conforme o termo de referência da contratação haveria projetos concorrentes e em fases distintas de desenvolvimento no decorrer do contrato. Frisa também que a decisão de contratação de diversos projetos em um único certame visava garantir a uniformidade de soluções, trazer consonância e coerência entre as ações propostas e, acima de tudo, otimizar recursos.
54.	Assinala que considerando "as recomendações apresentadas pelo TCU em seu acórdão", a Fiocruz retiraria a exigência da apresentação de um profissional distinto por cada disciplina. Neste diapasão, os critérios de habilitação dos profissionais e o termo de referência serão revisados.
55.	Destaca que tal posicionamento reconhece a necessidade de melhoria do texto do edital de licitação, e, visando dar maior clareza aos licitantes, poderá ser revogada a licitação. E que a realização de um novo processo licitatório teria o intuito de ampliar o universo de competidores, retirando-se do edital a eventual restrição, permitindo que um mesmo profissional, desde que com capacitação comprovada, atue na elaboração de projetos de naturezas semelhantes.
56.	Por derradeiro, registra que houve pedido de impugnação ao instrumento convocatório tratando sobre o tema objeto do acórdão do TCU. Todavia, naquele momento, não se julgou como restritiva a exigência editalícia em controvérsia.
Análise
57.	A manifestação da Fiocruz em resposta à oitiva concentra-se nas razões que teriam levado a Administração a optar pela indicação de um profissional por área de atuação (quadro 2 retro) , pois  haveriam "frentes de trabalho concomitantes, o que ensejaria a dedicação de profissionais para tratar de cada disciplina diferente e mantendo o cronograma de atividades proposto". E, ainda, que a decisão de contratação de diversos projetos em um único certame visava garantir a uniformidade de soluções, trazer consonância e coerência entre às ações propostas e, acima de tudo, otimizar recursos.
58.	Ocorre que a despeito das intenções da contratante, o edital do RDC não traz a exigência de indicação de "um profissional por área de atuação", mas sim a indicação de "profissional indicado para as mesmas". E essa exigência foi cumprida pela Arqhos, que indicou o profissional Antônio Cláudio Bousquet Muylaert para as funções de engenheiro eletricista, engenheiro de telecomunicações e engenheiro de automação, acompanhada de toda a documentação que atesta as habilitações exigidas para cada uma das diferentes funções. 
59.	Outrossim, foi destacado que essas três áreas específicas podem ser objeto de atuação do engenheiro eletricista, desde que devidamente qualificado, sendo referenciadas as Resoluções Confea 427/1999 e 473/2002.
60.	Por outro lado, a manifestante também não aborda as questões levantadas pelo relator do processo no despacho de peça 18, referenciadas nesta instrução nos parágrafos 42 a 47.
61.	Por fim, destaca-se que a própria Fiocruz reconhece, expressamente, a necessidade de melhoria do texto do edital de licitação, assinalando que a revogação da licitação e a abertura de um novo certame, com as devidas correções, poderia dar maior clareza aos licitantes e aumentar a competividade:
Tal recomendação da realização de um novo processo licitatório tem o intuito de ampliar o universo de competidores, retirando-se do edital a restrição, permitindo que um mesmo profissional, desde que com capacitação comprovada, atue na elaboração de projetos de naturezas semelhantes.
62.	Diante da manifestação da jurisdicionada e considerando as orientações constantes no art. 16 da Resolução TCU n. 315/2020, torna-se desnecessário dar ciência à unidade jurisdicionada acerca da inadequação da exigência de apresentação de atestados de responsabilidade técnica de profissionais diferentes para cada disciplina de projeto objeto do certame, com potencial prejuízo à competitividade da licitação e inobservância às disposições do art. 30 da Lei n. 8.666/1993  e do art. 37, XXI, da Constituição Federal de 1988.  
63.	Conclui-se, portanto, não haver fundamentação para que subsista a inabilitação da Arqhos conforme decidido em 4/3/2020 pela comissão de licitação da Fiocruz no âmbito do RDC-e 18/2019, ensejando que esta Corte de Contas atue no feito expedindo as medidas de controle necessárias à reparação da situação inquinada.  
INFORMAÇÕES ADICIONAIS
64.	Conforme se extrai do pedido formulado pela representante à peça 27, observa-se o interesse da Arqhos em ser reconhecida como interessada nos autos, de forma que possa exercer, como alega, "todos os meios que lhe são conferidos por Direito - o que inclui a interposição de recursos e demais manifestações a este d. Tribunal - com vistas a sanar a ilegalidade ora praticada no processo licitatório pela Administração Pública."
65.	O ingresso como interessado nos autos encontra-se previsto no art. 146 do RI/TCU, nos seguintes termos:
Art. 146. A habilitação de interessado em processo será efetivada mediante o deferimento, pelo relator, de pedido de ingresso formulado por escrito e devidamente fundamentado. 
§ 1º O interessado deverá demonstrar em seu pedido, de forma clara e objetiva, razão legítima para intervir no processo. 
§ 2º O relator indeferirá o pedido que não preencher os requisitos do parágrafo anterior. 
§ 3º É facultado ao interessado, na mesma oportunidade em que solicitar sua habilitação em processo, requerer a juntada de documentos e manifestar a intenção de exercitar alguma faculdade processual. 
§ 4º Ao deferir o ingresso de interessado no processo, o relator fixará prazo de até quinze dias, contado da ciência do requerente, para o exercício das prerrogativas processuais previstas neste Regimento, caso o interessado já não as tenha exercido. 
§ 5º O pedido de habilitação de que trata este artigo será indeferido quando formulado após a inclusão do processo em pauta. 
§ 6º Quando o ingresso de interessado ocorrer na fase de recurso, observar-se-á o disposto no art. 282.
66.	A Resolução TCU 36/1995, por sua vez, considera interessado "aquele que, em qualquer etapa do processo, seja assim reconhecido pelo Relator ou pelo Tribunal, em virtude da possibilidade de ter direito subjetivo próprio prejudicado pela decisão a ser exarada pelo Tribunal ou da existência de outra razão legítima para intervir no processo".
67.	Sobre o tema, já decidiu este Tribunal que:
O ingresso de interessado em processos no TCU objetiva a preservação de situação jurídica já constituída, não havendo espaço para ingresso de terceiros cuja pretensão seja a de obter a satisfação de direito subjetivo, cuja seara é exclusiva do Poder Judiciário. (Acórdão 2460/2014-TCU-Plenário, Rel. Min. Bruno Dantas) . 
O reconhecimento do representante como parte é situação excepcional. Depende, além do pedido de ingresso nos autos como interessado, da demonstração de legítima e comprovada razão para intervir no processo, o que não se dá com a simples participação como licitante em certame sobre o qual se alegam indícios de irregularidade. O reconhecimento fica, em regra, condicionado à possibilidade concreta de lesão a direito subjetivo em decorrência de eventual deliberação que venha a ser adotada pelo Tribunal. (Acórdão 1881/2014-TCU-Plenário, Rel. Min. Ana Arraes) . 
68.	 No caso concreto, nota-se que a representante busca nos autos a tutela de interesse subjetivo, conforme exposto desde a primeira instrução do feito, decorrente da sua participação no RDC-e 18/2019 com proposta de preço potencialmente mais vantajosa para a Administração em relação às demais licitantes. Por via reflexa, trouxe ao conhecimento desta Corte indícios de falhas no instrumento convocatório da seleção e prejuízos decorrentes de decisão administrativa equivocada da comissão de licitação que a excluiu indevidamente da competição, o que, por força legal e jurisprudencial, impõe a atuação deste Tribunal no resguardo do interesse público em jogo. 
69.	Neste diapasão, entende-se possa ser deferido o pedido de ingresso como interessado no processo efetuado pela representante.
CONCLUSÃO E PROPOSTA DE ENCAMINHAMENTO
70.	A presente instrução contemplou exame das manifestações apresentadas em face das oitivas da Fiocruz (peças 42 e 43) e da empresa Architetus S/S (peça 35) , determinadas por força do despacho de peça 18 do Exmo. Ministro Relator Benjamin Zymler, que também contemplou medida cautelar de suspensão da tramitação do Regime Diferenciado de Contratação RDC-e 18/2019 - ou a execução do contrato dele decorrente -, em função de possível irregularidade na inabilitação da empresa Arqhos Consultoria e Projetos (representante) por descumprimento do item 11.1.1.8 do edital, sob alegação de que essa licitante teria indicado em sua proposta, como responsável técnico, o mesmo engenheiro para as áreas de engenharia elétrica, de telecomunicações e de automação.
71.	Registrou-se que ambas as manifestações colacionadas aos autos não lograram trazer argumentos capazes de demonstrar a legalidade, a objetividade e a razoabilidade da exigência editalícia em discussão no processo, bem como de demonstrar a correção da decisão da comissão de licitação que inabilitou a representante
72.	Neste cenário, restou configurada a restrição ao caráter competitivo do RDC-e 18/2019, em desrespeito ao art. 1º, §1º, inciso I, da Lei 12.462/2011; bem como exigência de habilitação técnica que extrapola as disposições do art. 30, inciso II, da Lei 8.666/1993. Ambas as situações ensejam a atuação corretiva desta Corte de Contas pelo conhecimento e provimento da representação de peça 1, p.1-42.  
73.	Impende salientar que a Fiocruz, em sua recente resposta à oitiva do TCU, manifestou concordância em revisar os critérios de habilitação dos profissionais que irão compor a equipe técnica da futura contratada, alterando-se o termo de referência da seleção (peça 42) . Porém, não foram apresentados elementos comprobatórios indicando a adoção dessas providências.
74.	Quanto ao mérito, sugere-se a confirmação da medida cautelar proferida no processo (ratificada por ocasião do Acórdão 916/2020-TCU-Plenário - peça 19) , em função de que na hipótese de interposição de recurso contra a decisão definitiva o teor da decisão assume, novamente, caráter cautelar.
75.	Sem embargo, acredita-se providencial determinar à Fiocruz a adoção de providências no sentido de anular a decisão de 4/3/2020 da comissão de licitação (peça 3, p.6-8) , bem como para anulação de todos os atos subsequentes, e diretamente dependentes da inabilitação indevida da Arqhos.
76.	A determinação proposta, que visa corrigir irregularidade em curso na Fiocruz, se coaduna com o art. 4º, inciso I da Resolução TCU 315, de 22/4/2020, sendo que o cumprimento das medidas dela decorrentes deverão ser monitoradas pelo TCU após o prazo fixado no acórdão que vier a ser proferido.
77.	Destarte, como desfecho da presente representação, sugere-se o encaminhamento dos autos à consideração superior, e posteriormente ao Gabinete do Exmo. Ministro Relator Benjamin Zymler, propondo a adoção das seguintes medidas de controle pelo TCU:
	I) conhecer da presente representação, com fundamento nos arts. 235 e 237, inciso VII, do Regimento Interno deste Tribunal, c/c o art. 113, § 1º, da Lei 8.666/1993, para, no mérito, considerá-la procedente;
	II) confirmar a medida cautelar concedida por meio de despacho à peça 18, referendada pelo Plenário por meio do Acórdão 916/2020-TCU;
	III) determinar à Fundação Oswaldo Cruz (Fiocruz) , com fundamento no art. 4º, inciso I da Resolução TCU 315, de 22/4/2020, que no prazo de 15 (quinze) dias:
 	III.1) adote as providências cabíveis no sentido de anular a decisão de 4/3/2020 da comissão de licitação (peça 3, p.6-8) que deu provimento ao recurso administrativo interposto pela empresa Architectus S/S, com base no art. 7º, VI do Decreto 7.581/2011, e que inabilitou a empresa Arqhos Consultoria e Projetos no âmbito do RDC Eletrônico 18/2019 (processo 25389.100104/2019-55) , tendo em vista que o ato em questão promoveu restrição ao caráter competitivo do certame, em desrespeito ao art. 1º, §1º, inciso I, da Lei 12.462/2011; e baseou-se em exigência de habilitação técnica que extrapola as disposições do art. 30, inciso II, da Lei 8.666/1993 (exigência de um único profissional com dedicação exclusiva para parcelas do objeto) ; e
	III.2) anule todos os atos subsequentes, e diretamente dependentes da inabilitação da mencionada empresa, sob a alegação de não atender os requisitos do item 11.1.1.8 do edital do certame;
	IV) deferir pedido de ingresso como interessado nos autos efetuado pela representante, já que preenchidos os requisitos do art. 146 do RI/TCU; e
	V) dar conhecimento do acórdão que vier a ser proferido à representante, à Fiocruz, e à empresa Architetus S/S, destacando que o relatório e o voto que fundamentam a deliberação ora encaminhada podem ser acessados por meio do endereço eletrônico www.tcu.gov.br/acordaos e que, caso tenham interesse, o Tribunal pode encaminhar-lhes cópia desses documentos sem quaisquer custos."
É o Relatório.

8.1. Hélio Lucas de Figueiredo Correia Morais (22.121/OAB-CE) e outros, representando Architectus S/S.  
8.2. Victor Athayde Silva (181.411/OAB-RJ), representando Arqhos Consultoria e Projetos.

Não atuou.

REPRESENTAÇÃO. LICITAÇÃO REALIZADA COM FUNDAMENTO NO REGIME DIFERENCIADO DE CONTRATAÇÕES PÚBLICAS (RDC) PARA CONTRATAÇÃO DE SERVIÇOS DE ENGENHARIA CONSULTIVA. DESCLASSIFICAÇÃO INDEVIDA DE PROPOSTA MAIS VANTAJOSA. EXPEDIÇÃO DE CAUTELAR SUSPENDENDO O CERTAME. OITIVA. CONHECIMENTO. PROCEDÊNCIA. DETERMINAÇÃO PARA ANULAR DECISÃO DA COMISSÃO DE LICITAÇÃO QUE DEU PROVIMENTO AO RECURSO DA INTERESSADA E DESCLASSIFICOU A REPRESENTANTE. ARQUIVAMENTO.

Secretaria de Fiscalização de Infraestrutura Urbana (SeinfraUrb).

Trata-se de representação noticiando supostas irregularidades na condução de certame licitatório  RDC 18/2019, promovido pela Fundação Oswaldo Cruz (Fiocruz) com fundamento na Lei 12.462/2011, no qual foi adotado o critério de julgamento de melhor combinação de técnica e preço, cujo objeto foi a contratação de serviços de engenharia para o desenvolvimento de anteprojetos, projetos básicos técnicos e projetos executivos nas áreas de arquitetura, estrutura, instalações prediais, engenharia mecânica, automação, infraestrutura (redes) , urbanismo e desenho industrial (mobiliário e sinalização) em edificações da Fiocruz.
2.	Consoante apurado na etapa processual anterior, a representante ofertou proposta no valor de R$ 1.771.159,76 para a realização do objeto. Porém, após recurso interposto pela empresa Architetus S/S, segunda colocada no certame, com preço inicial ofertado de R$ 4.414.954,00, a comissão de licitação entendeu pelo provimento do recurso, declarando inabilitada a representante sob o argumento de suposto descumprimento do item 11.1.1.8 do edital, in verbis:
"11.1.1.8 Fica estabelecido que as funções relacionadas serão exercidas com dedicação exclusiva, não sendo admitida atribuição de nenhuma outra função ao profissional indicado para as mesmas."
3.	Insta salientar que, após negociação promovida pela comissão de licitação, a proposta da Architetus S/S foi reduzida para R$ 2.309.848,56, conforme informações apresentadas pela aludida empresa em sua manifestação.
4.	A empresa representante indicou em sua proposta técnica o mesmo engenheiro como responsável técnico para as áreas de engenharia elétrica, de telecomunicações e de automação, sendo desclassificada após a interposição de recurso por outra licitante. O subitem 11.1.1.10 do aludido edital dispõe que a equipe técnica deveria ter formação específica nas respectivas áreas de atuação, indicadas no quadro a seguir, de acordo com as atribuições conferidas pelo CREA e/ou CAU:
5.	Ao examinar o feito, a SeinfraUrbana entendeu estar satisfeito o pressuposto do perigo da demora para a concessão da medida cautelar pleiteada pela representante, visto que o contrato decorrente do certame ora questionado estaria prestes a ser firmado.
6.	Outrossim, entendeu que haveria o atendimento ao pressuposto da fumaça do bom direito, tendo em vista as seguintes constatações:
a) não estaria clara na redação do edital a necessidade de que as licitantes apresentassem atestados técnicos de diferentes profissionais para cada uma das especialidades constantes do quadro anteriormente reproduzido;
b) é usual no desenvolvimento de projetos de engenharia que profissionais com capacitações semelhantes, ou até mesmo um único profissional, coordenem a elaboração de projetos de instalações elétricas, de rede de dados e de automação predial;
c) a normatização do Confea permitiria que o engenheiro eletricista atuasse também na área de automação; e
d) teria ocorrido restrição à competitividade no certame, na medida em que a Fiocruz não justificou tecnicamente a exigência editalícia constante do item 11.1.1.8 do instrumento convocatório e da interpretação dada ao aludido dispositivo pela comissão de licitação.
7.	Na ocasião, observei que não estaria previsto no edital que o objeto licitado seria executado em regime de dedicação exclusiva de mão de obra (terceirização) , assim qualificado pela Instrução Normativa SEGES 5/2017:
"Art. 17. Os serviços com regime de dedicação exclusiva de mão de obra são aqueles em que o modelo de execução contratual exija, dentre outros requisitos, que:
I - os empregados da contratada fiquem à disposição nas dependências da contratante para a prestação dos serviços;
II - a contratada não compartilhe os recursos humanos e materiais disponíveis de uma contratação para execução simultânea de outros contratos; e
III - a contratada possibilite a fiscalização pela contratante quanto à distribuição, controle e supervisão dos recursos humanos alocados aos seus contratos."
8.	Dessa maneira, não se tratando de um típico contrato de terceirização de caráter contínuo, não seria possível exigir que a contratada preenchesse a ocupação de determinados postos de trabalho, tampouco seria admitida a desclassificação das licitantes que previram que um único engenheiro ficasse responsável por mais de uma disciplina de projeto.
9.	Além dos normativos do Confea mencionados pela SeinfraUrbana, observei que a Resolução Confea 1.025/2009 prevê os seguintes tipos de Anotação de Responsabilidade Técnica (ART) :
"I - ART individual, que indica que a atividade, objeto do contrato, é desenvolvida por um único profissional;
II - ART de coautoria, que indica que uma atividade técnica caracterizada como intelectual, objeto de contrato único, é desenvolvida em conjunto por mais de um profissional de mesma competência; 
III - ART de corresponsabilidade, que indica que uma atividade técnica caracterizada como executiva, objeto de contrato único, é desenvolvida em conjunto por mais de um profissional de mesma competência; e 
IV - ART de equipe, que indica que diversas atividades complementares, objetos de contrato único, são desenvolvidas em conjunto por mais de um profissional com competências diferenciadas."
10.	Portanto, em juízo preliminar, seria possível que a licitante executasse o objeto da forma como foi interpretado pela Fiocruz, com um profissional específico para cada disciplina, o que exigiria a emissão de uma ART de equipe. Porém, também seria possível que a projetista adotasse um único profissional para desenvolver várias disciplinas do projeto, o que seria o caso de emissão de ART individual, desde que o profissional detivesse habilitação legal para atuar nas atividades previstas para elaboração do projeto. Uma terceira vertente ainda seria possível, na qual a futura contratada alocasse dois ou mais engenheiros para uma única disciplina, o que ensejaria a emissão de ART de coautoria.
11.	Preliminarmente, também não vejo nenhuma desconformidade entre a proposta ofertada pela representante no certame ora analisado e o disposto no art. 30, § 10, da Lei 8.666/1993, que também é aplicável ao RDC. Segundo o mencionado dispositivo, os profissionais indicados pelo licitante para fins de comprovação de qualificação técnica deverão participar da obra ou serviço objeto da licitação, admitindo-se a substituição por profissionais de experiência equivalente ou superior, desde que aprovada pela administração. Tal dispositivo não veda a participação de um mesmo profissional em mais de uma parcela do objeto, mas vincula que o engenheiro apresentado na documentação da licitante preste pessoalmente os serviços avençados.
12.	Disposição semelhante existe no art. 13, § 3º, da Lei 8.666/1993, segundo o qual empresa de prestação de serviços técnicos especializados que apresente relação de integrantes de seu corpo técnico em procedimento licitatório ficará obrigada a garantir que os referidos integrantes realizem pessoal e diretamente os serviços objeto do contrato.
13.	Por conseguinte, com fundamento no art. 276, § 1º, do RI/TCU, acolhi o exame preliminar realizado pela unidade técnica e expedi medida cautelar com o objetivo de suspender o andamento da licitação até que esta Corte de Contas se manifestasse sobre o mérito da presente representação. Tal cautelar foi referendada pelo Acórdão 916/2020-TCU-Plenário.
14.	Nesta etapa processual, são apreciadas as manifestações da Fiocruz e da empresa Architetus em resposta à oitiva determinada por meio do despacho inserto à peça 18.
15.	Em apertada síntese, a Fiocruz aduziu que haveria elaboração de projetos concorrentes e em fases distintas de desenvolvimento no decorrer do contrato. No entanto, em face das considerações do TCU, seria retirada a exigência da apresentação de um profissional distinto para cada disciplina. Assim sendo, os critérios de habilitação da mão de obra a ser empregada no objeto e o termo de referência seriam revisados, reconhecendo-se a necessidade de melhoria do texto do instrumento convocatório e, visando dar maior clareza aos licitantes, com a revogação da licitação em exame.
16.	Por sua vez, a Architetus alegou que a empresa Arqhos não impugnou o edital após tomar conhecimento dos seus termos, de forma que teria ocorrido preclusão. Repisou que a inabilitação da representante ocorreu em razão do descumprimento do subitem 11.1.1.8 do edital em exame e que tal decisão ocorreu com base no princípio do julgamento objetivo.
17.	Ao examinar tais alegações, a unidade técnica concluiu pela procedência da presente representação. Assim, propôs a revogação da medida cautelar anteriormente adotada, bem como a expedição de determinação para que a entidade licitante adote providências cabíveis para anular a decisão de 4/3/2020 da comissão de licitação que deu provimento ao recurso administrativo interposto pela empresa Architectus S/S, bem como para que anule todos os atos subsequentes e diretamente dependentes da inabilitação da mencionada empresa, que ocorreu sob a alegação de esta não atender aos requisitos do item 11.1.1.8 do edital do certame.
18.	Estou plenamente de acordo com o encaminhamento ora proposto, adotando o exame da unidade técnica como razões de decidir, sem prejuízo de tecer alguns comentários adicionais. 
19.	Com efeito, as alegações carreadas pela Architetus não se sustentam devido ao fato de que a interpretação conferida pela comissão de licitação, ao desclassificar a empresa Arqhos, não está devidamente delineada na redação do instrumento convocatório. Assim, não há de se falar em violação ao princípio do julgamento objetivo ou em preclusão do direito de impugnar os termos do edital.
20.	Ademais, o controle da legalidade dos certames licitatórios exercido por esta Corte de Contas ou o direito de as licitantes representaram perante o TCU não estão vinculados aos prazos estabelecidos para impugnação dos editais.
21.	Portanto, julgo esta representação procedente e, com fundamento no art. 45 da Lei 8.443/1992, c/c o art. 71, inciso IX, da Constituição Federal, determino que a Fundação Oswaldo Cruz adote providências para anular a desclassificação da empresa Arqhos Consultoria e Projetos no âmbito do RDC Eletrônico 18/2019, bem como todos os atos supervenientes, informando ao TCU, no prazo de quinze dias, as providências adotadas.
22.	No que tange à informação prestada pela Fiocruz de que pretende revogar o certame ora em apreciação, permito-me observar que a revogação de processo licitatório é condicionada à ocorrência de fato superveniente, devidamente comprovado, que justifique tal medida. 
23.	O art. 49 da Lei 8.666/1993, também aplicável aos certames fundamentados no RDC, dispõe que "a autoridade competente para aprovação do procedimento somente poderá revogar a licitação por razões de interesse público decorrente de fato superveniente devidamente comprovado...". Em primeira análise, o mero aprimoramento do edital para que se obtenha um suposto aumento da competitividade não parece ser uma motivação satisfatória, já que o processo licitatório em análise resultou na participação de cinco licitantes e foi aparentemente competitivo.  
24.	Assim, além das propostas consignadas pela unidade técnica, cabe alertar a Fundação Oswaldo Cruz de que a revogação de certame licitatório, nos termos do art. 49 da Lei 8.666/1993 (aplicável ao Regime Diferenciado de Contratações Públicas) , só pode ocorrer diante de fatos supervenientes que demonstrem que a contratação pretendida tenha se tornada inconveniente e inoportuna ao interesse público.
	Ante o exposto, submeto o acórdão adiante à apreciação deste Colegiado.
TCU, Sala das Sessões Ministro Luciano Brandão Alves de Souza, em 18 de novembro de 2020.
BENJAMIN ZYMLER 
Relator